【裁判字號】    92,簡上,48
【裁判日期】    920804
【裁判案由】    侵占
【裁判全文】
臺灣雲林地方法院刑事判決                         九十二年度簡上字第四八號
    上訴人即
    被      告  甲○○
    選任辯護人  林永山律師
右上訴人因侵占案件，不服本院斗六簡易庭九十一年度六簡字第二九號於中華民國
九十二年一月十日第一審判決（聲請簡易判決處刑書：臺灣雲林地方法院檢察署九十
一年度偵緝字第一二六號），提起上訴，本院管轄第二審之合議庭逕為第一審判決如
左︰
    主  文
原判決撤銷。
甲○○無罪。
    理  由
一、公訴意旨略以：被告甲○○為位於雲林縣斗六市○○路三之一號之名冠電器行負
    責人，係從事業務之人，因經營不善，竟意圖為自己不法之所有，於民國 (下同
    ）八十九年七月間，易告訴人乙○○寄賣之電子字典之持有為所有而侵占入己，
    且將賣得應給予乙○○之貨款約數萬元，侵吞花用，因認被告涉有刑法第三百三
    十六條第二項之業務侵占罪嫌云云。
二、按刑法侵占罪之成立，以擅自處分自己持有之他人所有物，或變易持有之意為所
    有之意，而逕為所有人之行為，為其構成要件。故必須所侵占之物，於不法領得
    以前，即已在其實力支配之下，始與持有之要素相符；又按刑法第三百三十五條
    第一項之侵占罪其構成要件除須意圖為自己或第三人不法之所有外，並須侵占「
    自己持有他人之物」。所謂「自己持有他人之物」係指持有人目前所持之物係他
    人之物而言（最高法院十九年上字第一０五三號、二十年上字第一五七三號判例
    參照）。本件公訴人認被告涉有刑法第三百三十六條第二項之業務侵占罪嫌，無
    非以：被告甲○○坦承告訴人乙○○有寄賣電子字典，及未將所收取之款項繳回
    等情不諱，核與告訴人乙○○指訴情節相符，且有告訴人所提出之退票理由單、
    調解不成立證明書、送貨單明細、估價單附卷可稽等為其論據。
三、經訊據被告甲○○坦承有於右揭時、地向告訴人乙○○批購電子字典及有積欠該
    電子字典款項等之事實不諱，惟堅決否認有何侵占犯行，辯稱略以：伊於偵查中
    因不明白「寄賣」之意，方陳述伊與告訴人間，訂立寄賣電子字典之契約，然實
    際上，伊係向告訴人購買電子字典，一個月結一次帳，且不論該月所進貨之電子
    字典有無賣出，均要付款；又前述電子字典有些是賣掉了，有些是因為退票，有
    些廠商就自行來搬走貨，並無不法所有之意圖等語。
四、經查，被告甲○○對於右揭時、地向告訴人乙○○批購電子字典及有積欠該電子
    字典款項等之事實不諱，核與告訴人乙○○指訴情節相符，且有告訴人所提出之
    退票理由單、調解不成立證明書、送貨單明細、估價單附卷可稽，信屬為真實，
    而被告以前揭情詞置辯，是本件首應告訴人與被告間，就電子字典之銷售，究竟
    係買賣關係抑或係寄賣關係。查證人即告訴人乙○○於本院審理時雖證述：置於
    被告店內之電子字典未售出時，可退貨，及每月結帳時，被告僅需將所出售之電
    子字典數量乘以成本價後給付告訴人等語，以示其與被告間，就電子字典之銷售
    屬於寄賣關係，然因核與另一證人即當時被告店內之職員丁○○證詞完全相左，
    亦與被告之辯解不符，雙方各執一詞，立場嚴重對立，尚不得以告訴人片面之指
    訴，遽信為真而入被告於罪。況基於我國民法採契約自由原則，故許當事人於不
    違反強制規定及公序良俗範圍內，得自由訂立各種不同內容之無名契約，至於該
    無名契約效力及解釋，則應依各該契約內容之性質，並參酌當事人之真意定之，
    此乃契約法之原則。是姑不論乙○○前揭證述是否為真，均尚難遽此認定其與被
    告間，就電子字典之銷售關係為寄賣關係，蓋於非典型之買賣契約，當事人為交
    易雙方之公平、和諧，亦有可能為此約定，即交易雙方雖為可退貨等之約定，然
    其真意就該物之交易而言仍為買賣，而屬非典型之買賣契約，故而本件告訴人與
    被告間之銷售關係為何，仍應調查其他事證以為認定，合先敘明。又查證人乙○
    ○於本院審理時復證稱：進多少電子字典、進哪些種類之電子字典，又這些電子
    字典價格為何，係由被告決定，告訴人方面僅係提供建議；電子字典如遇不可抗
    力而毀損，則告訴人於可回收該電子字典之前提下，以一台賠一台之方式，補償
    被告等語（見本院卷九十二年七月二十一日審判筆錄）；而證人即八十九年七月
    間任職於名冠電器行職員丁○○於本院審理時到庭結證稱：名冠電器行確曾與告
    訴人交易過，由被告或伊決定進何種貨（亦見本院卷九十二年七月二十一日審判
    筆錄），綜上，堪信被告店內究竟進何種電子字典、進多少貨及售價為何，均係
    由被告方面決定，且電子字典如因不可抗力因素而毀損，告訴人公司係回收該受
    損物後補以另一電子字典。衡諸被告得片面決定進貨之種類、數量及販售之價格
    ，而遇貨物遭不可抗力毀損，告訴人係以「一賠一」之方式處理，而非逕將該物
    從出貨數量剔除，足見被告所稱其與告訴人間就電子字典係買賣關係，而非寄賣
    關係等語，尚非虛妄，堪以憑信。
五、又證人乙○○亦證述每次出貨予被告時，均告知其該貨之成本價多少錢，而被告
    僅須給付該成本價予伊公司即可，倘若已出貨予被告之電子字典成本價降低，則
    被告月結時，即以降低之成本價計算應給付予告訴人之貨款，至於被告出售之價
    格為何，告訴人不限制等情；參以被告均係以名冠電器行對外營業，從而被告於
    批購電子字典後將之出售進而向客戶收取款項，實係為自己而收取，並非為告訴
    人乙○○而收取，即非被告有何變易持有為所有之意，亦無不法領得之意，依前
    揭說明，自與侵占罪之構成要件不符。雖被告批購電子字典時並未支付費用而係
    以月結之方式付款，此亦為被告所自承，然此情形仍不影響本件被告與告訴人間
    係批購電子字典之買賣關係，而非寄賣關係之事實。再告訴人乙○○於本院審理
    中並證稱被告已將其於八十九年七月間置於被告店內之三十六部電子字典售出等
    語，惟嗣後改證稱不知被告是否將前揭電子字典全部出售（見九十二年七月二十
    一日審判筆錄），告訴人即證人乙○○前後翻異其詞，其證詞之可信度，已堪質
    疑，且如證人乙○○先前之證述為真，且即便告訴人與被告間係寄賣關係，因被
    告出售電子字典之行為，並不違反告訴人本意，故被告無「侵占自己持有他人之
    物」之情形；又被告既已將告訴人置於其店內之電子字典出售，且被告係以自己
    之名義出售前揭電子字典，已如前述，則被告收取出售電子字典之款項後，該款
    項之支配處分權即歸屬被告，至於告訴人則僅有該電子字典成本價之債權，被告
    即便未清償該電子字典成本價之債務，此時，亦無持有告訴人之物之情事，顯與
    上開法條規定之要件不符，故不能遽入被告之罪；又即便被告未將告訴人置於其
    店內之電子字典出售，然告訴人既證述：未目睹其他廠商將其置於被告店內之前
    揭電子字典搬走，又其他廠商至被告店內搬貨的當天，被告並未在場等語（見九
    十二年七月二十一日審判筆錄），且此外復查無其他證據足以證明被告有何侵占
    犯行，是本件應純屬民事債權債務之糾葛，宜循民事訴訟途徑以資解決，且既不
    能證明被告犯罪，爰依法為無罪之諭知。
六、原審容有失察，遽予論罪科刑，尚有未合，上訴意旨指摘原判決不當，為有理由
    ，應予撤銷改判，諭知被告無罪之判決。
據上論斷，應依刑事訴訟法第四百五十五條之一第三項、第三百六十九條第一項前段
、第三百六十四條、第三百零一條第一項，判決如主文。
本案經檢察官丙○○到庭執行職務。
中      華      民國      九十二      年      八      月     四   日
                                        臺灣雲林地方法院刑事庭
                                            審判長法  官  翁  慶  珍
                                                  法  官  吳  福  森
                                                  法  官  陳  婉  玉
右正本證明與原本無異。
如不服本判決，應於判決送達後十日內向本院提出上訴狀( 應附繕本 )。
                                                  書記官  徐  基  典
中      華      民      國      九十二      年      八      月     四   日


司法院資訊處製作；財團法人民間司法改革基金會備份。
